臺灣臺北地方法院民事判決　　　　　　 93年度簡上字第699號
上　訴　人　丙○○
訴訟代理人　甲○○
被上訴人　　乙○○
上列當事人間請求債務人異議之訴事件，上訴人對於中華民國93
年10月27日本院臺北簡易庭93年度北簡字第12999號第一審判決
提起上訴，本院於94年4月26日言詞辯論終結，判決如下：
    主  文
上訴駁回。
第二審訴訟費用由上訴人負擔。
    事實及理由
一、按依民事訴訟法第183條規定：「訴訟中有犯罪嫌疑牽涉其
    裁判者，法院得在刑事訴訟終結前，以裁定停止訴訟程序。
    」，又依最高法院79年台抗字第218號判例示，前開犯罪嫌
    疑，僅以當事人或第三人於民事訴訟涉有偽造文書、證人偽
    證、鑑定人為不實之鑑定等罪嫌等始足當之。而本件事證明
    確，並無前開上訴人所指犯罪嫌疑牽涉其中，是聲請人聲請
    裁定停止審判，並無理由，應先敘明。
二、上訴人上訴意旨略以：
（一）上訴人持有被上訴人及李天賜、李天聖簽發於民國（下同
      ）83年8月16日簽發之本票，並經持票人甲○○取得本票
      強制執行之執行名義及債權憑證後，讓與上訴人，是上訴
      人自得以新台幣（下同）500,000元本票債權，與被上訴
      人本件聲請強制執行之侵權行為損害賠償債權（400,000
      元及利息）部分主張抵銷。原審並未審酌上訴人提出之所
      有權狀及印鑑證明等（被上訴人、李天賜、李天聖同意下
      取得所有權狀、印鑑證明），而認被上訴人並未簽發系爭
      本票，同時認上訴人惡意取得本件本票享有票據上權利等
      而判決上訴人敗訴；爰請求廢棄原判決，改判決撤銷本院
      93年度執字第10246強制執行程序。
（二）本件上訴人所指之本票債權為被上訴人於83年8月間，由
      被上訴人持向訴外人即代書王明欽所借，而被上訴人提出
      供借款擔保之土地及房屋所有權狀及印鑑證明等物，亦經
      被上訴人等三人同意後，始交與王明欽辦理抵押權設定，
      而王明欽亦陳稱本件本票債權500,000元乃是由被上訴人
      乙○○多次向其取款總金額。而上訴人之胞姊黃錦玉（上
      訴人訴訟代理人甲○○為其夫）因信任上訴人將其所有房
      地設定抵押權，及同意收受本件本票將款項借予王明欽轉
      予被上訴人，是自不能因為被上訴人與丙○○有無對價關
      係，認上訴人偽造或行使偽造有價證券。同時本件被上訴
      人對本票上印文與抵押權設定契約書上之印文相符並不爭
      執，而民間借貸習慣又均由借款人簽發本票或提供不動產
      擔保，與本件情形相同，是本件上訴人持有之本票為真正
      ，亦非不以相當對價或無對價取得本件本票。且查本件上
      訴人總計借款1,100,000元予被上訴人，即除本件票款外
      ，尚有600,000萬元之抵押債權。
（三）本件被上訴人簽發未記載發票金額之系爭本票，交予訴外
      人王明欽代書囑其可提示兌領，以清償發票人應繳違約金
      或滯納利息之用，即係以王明欽為其日後填寫發票之機關
      ，而發票人乙○○、李天賜、李天聖為給付違約金或滯納
      利息而轉囑授權王明欽填寫發票金額完成發票行為，故訴
      外人王明欽不過依被上訴人原先決定之意思，輾轉充作填
      寫發票金額之機關，與發票人自行填寫發票金額完成發票
      行為無異，從而被上訴人以系爭本票未記載票面金額而主
      張無效云云並無理由。而本件上訴人代理人於本院言詞辯
      論時改稱83年8月間取得系爭本票時，系爭本票即是記載
      完整之本票。是綜上本件原判決認定事實適用法律均有不
      當，爰請求判決如上訴聲明。
三、被上訴人方面：本件二造間並無本票債權之法律關係，刑事
    判決業已判決上訴人持以抵銷並無理由；又本件系爭本票上
    之字跡並非被上訴人所寫，亦未授權王明欽代書填寫，是本
    件本票為偽造，同時與土地代書王明欽間僅有20萬元之借貸
    關係，並無50萬元或60萬元之借貸關係，是本件上訴人上訴
    並無理由，請求駁回上訴。
四、法院協助二造整理爭點如下：
（一）二造不爭執之事實：
　１、上訴人於83年8月間，擔任訴外人王明欽代書之金主，由
      王明欽具名貸款200,000元予被上訴人，貨款期間三個月
      ，利息每月6,000元，代書費6,000元，利息前扣（即被上
      訴人實際僅取得176,000元），被上訴人乃簽發發票日為
      83年8月16日、面額200,000之本票一件交付王明欽，並簽
      名於空白之抵押設定借款證明書上，授權王明欽以被上訴
      人及其兄弟李天聖、李天賜所共有、坐落臺北市○○區○○段四小段第六三一地號土地及其上門牌號碼臺北市○○
      路○段315巷4弄5號4樓建物，為實際貸款人即上訴人設定
      擔保權利總金額為600,000元之抵押權；嗣被上訴人未能
      如期清償王明欽200,000元之債權，王明欽乃以其所執有
      之面額200,000元本票向台灣台北地方法院聲請84年度票
      字第751號裁定准強制執行，而上訴人則與訴外人黃錦玉
      則基於偽造文書犯意，向台北地方法院詐稱對被上訴人等
      有500,000元之債權，並提出抵押權設定契約書等，使法
      院陷於錯誤，而以85年度拍字第518號裁定准許拍賣被上
      訴人、李天聖、李天賜前開供擔保之不動產。並於85年3
      月16日持向台北地方民事執行處參與分配，並呈報債權金
      額為600,000元；嗣承辦書記官發現85年度拍字第518號裁
      定債權與上訴人陳報債權600,000元不同而質疑，上訴人
      與黃錦玉二人，乃於86年6月5日委託請甲○○前往法院辦
      理更正債權金額為600,000元，使承辦人員陷於錯誤，嗣
      經被上訴人訴請檢察官對上訴人提起公訴，並經台灣台北
      地方法院88年度易字第1618號判處被告有期徒刑四月，嗣
      經台灣高等法院90年上易字第2364號判決駁回上訴人在該
      案之上訴而確定。另訴外人黃錦玉（上訴人之妹）亦因前
      述事件，經台灣高等法院以93年上易字第1504號判處有期
      徒刑四月確定。上訴人主張前開二刑事案件均聲請再審中
      。
　２、被上訴人嗣對上訴人等提起刑事附帶民事訴訟，台灣高等
　　　法院以90年度附民字第298號附帶民事訴訟判決上訴人應
  　　給付被上訴人400,000元及自87年1月23日起，至清償日止
    　，按週年利率百分之五計算之利息，被上訴人乃持前開確
      定判決向台灣台北地方法院民事執行處聲請強制執行，台
      灣台北地方法院民事執行處並以93年度執字第10246號強
      制執行上訴人即債務人之財產。上訴人乃於93年5月12 日
      起訴主張撤銷原強制執行程序，理由則為受讓甲○○本票
      債權（詳如原審原證一、二，原審卷第七、八頁）足抵銷
      上訴人前開四十萬元債權本息。
（二）二造爭執要點：本件上訴人能否舉證證明受讓於甲○○之
      本票債權存在？能否主張抵銷？
五、法院之判斷：
（一）本件上訴人乃對被上訴人故意為侵權行為，是本件上訴人
      不得主張抵銷。
　１、按民法第339條規定：「因故意侵權行為而負擔之債，其
　　　債務人不得主張抵銷。」，其立法目的乃為故意侵權行為
  　　而負擔之債務，如許抵銷，則債權人對於債務何憑藉其債
    　權，故意為侵權行為，以其負擔之債務主張抵銷；尤其於
      債務人資力薄弱時，債權人既求償無望，乃為洩憤，寧捨
      債權，故意侵害債務人之權益，就其負擔之債務儘其債權
      主張抵銷，其結果足以誘侵權行為，有背公序良俗。是民
      法第339條乃明文規定禁止。
  ２、經查本件被上訴人對上訴人之債權乃是侵權行為債權，且
      依二造不爭執之台灣高等法院90年度附民字第298號附帶
　　　民事訴訟判決理由所示，本件上訴人乃是故意對被上訴人
  　　為侵權行為。是參照首開說明，本件上訴人本不得就本件
    　被上訴人主張之400,000元本息主張抵銷。是上訴人主張
      抵銷並請求廢棄原判決云云，本無理由，應予駁回。
（二）本件被上訴人並無法舉證證明對上訴人有500,000元之本
      票債權。經查：
   1、依二造前述不爭執之事實，本件土地代書王明欽於83年8
      月16日僅借款200,000元予被上訴人（同時亦為台灣高等
      法院90年上易字第2364號、93年上易字第1504號刑事確定
      判決所確認），而被上訴人則以其共有之房地設定最高限
      額600,000元抵押權以擔保債之清償等情，自堪信為真實
      。是本件上訴人主張於83年8月16日透過王明欽代書借款
      1,100,000元（即包括本件本票借款500,000元及另主張之
      抵押借款600,000元）予被上訴人云云，本難謂有據。且
      查原本票債權人甲○○與被上訴人間並不相識，亦未借款
      予被上訴人，是上訴人辯稱甲○○與被上訴人間有消費借
      貸關係並以本票為據，同時抗辯受讓甲○○本票債權云云
      ，更難認有據。同時本件甲○○早於87年間即持系爭本票
      聲請法院裁定強制執行，有本院調閱87年度票字第15136
      號本票裁定卷可稽，同時甲○○為刑事案件被告黃錦玉之
      夫，並任本件上訴人丙○○之第一、第二審之代理人，同
      時另參與本件相關其他程序，足證甲○○87年以前即知悉
      此事並參與各種行為。
　２、次查台灣高等法院90年上易字第2364號、93年上易字第15
　　　04號刑事確定判決，均認定上訴人丙○○及其妹黃錦玉均
  　　明知本件透過土地代書王明欽貸款予被上訴僅200,000元
    　，並非600,000元，亦非500,000元，而上訴人與黃錦玉共
      同乘被上訴人授權設定擔保債權金額600,000元之抵押權
      及簽發空白本票等書面資料，使公務員登載不實作成拍賣
      抵押物民事裁定，進而行使該裁定詐欺取得款項400,000
      元，而判處上訴人及黃錦玉共犯偽造文書及詐欺取財罪有
      期徒刑4月確定。是刑事判決綜合認定系爭本票僅是空白
      之本票，上訴人辯稱甲○○於83年8月16日取得系爭本票
      時即以記載完全，且係甲○○借款500,000元予被上訴人
      後，被上訴人始交付系爭本票云云，即與事實不符。且查
      前開二件刑事案件程序中，訴外人黃錦玉始終陳稱於84
      年5月間始向土地代書王明欽取得本件被上訴人簽發之系
      爭本票明確，核與本件上訴人陳稱是於83年8月16日取得
      系爭本票（或由甲○○取得）亦不相符。再查依刑事判決
      確定之事實，黃錦玉始為系爭本票之持票人，而本件上訴
      人主張受讓甲○○之本票債權，乃由甲○○持系爭本票聲
      請強制執行，並進而於本票消滅時效完成後（本院87年票
      字第15136號本票裁定卷內記載，系爭本票於87年10月7日
      裁定，惟持票人遲至93年2月11日始聲請法院核發債權憑
      證）始聲請法院換發債權憑證，進而轉讓與上訴人持以抵
      銷被上訴人對上訴人之債權，是依二造不爭執之刑事確定
      判決所示，本件本票債權縱然存在，其原因關係亦為消費
      借貸，債權人為訴外人黃錦玉而非甲○○。從而原審判決
      認上訴人並未敘明本票債權人甲○○取得票據之對價為何
      ，是其不得享有票據上權利，並駁回上訴人原審之訴，核
      亦與法相符。
　３、綜上，本件上訴人並未舉證證明其受讓自甲○○之本票債
  　　權存在，從而上訴人上訴主張以本票債權抵銷被上訴人債
    　權云云，自無理由。
（三）綜上本件上訴人並不得以其故意侵權行為所生之債務，向
      其債權人主張抵銷，亦不能證明系爭本票債權存在，是其
      上訴自無理由，應予駁回。又本件事證明確，二造其餘爭
      點，提出未經斟酌之證據及其他攻擊防禦方法，核均與判
      斷結果無涉，爰不一一敘明及審酌。
六、本件上訴人主張以系爭本票債權與被上訴人對其所有侵權行
    為債權為抵銷為不可採。原審為上訴人敗訴之判決，理由雖
    有不同，惟結論並無二致，上訴意旨指摘原判決不當，求予
    廢棄改判，為無理由，應予駁回。
七、據上論結，本件上訴為無理由，依民事訴訟法第436條之1第
    3項、第449條第1項、第78條判決如主文。
中　　華　　民　　國　　94　　年　　5　　月　　10　 　日
                  民事第四庭    審判長法　官　周玫芳
                  　　　　　　　　　 法　官　 唐于智
                                     法  官   洪遠亮
以上正本係照原本作成
不得上訴
中　　華　　民　　國　　94　　年　　5 　　月　　11　　日
                                      書記官　柯金珠
